臺灣高等法院刑事判決　　　　　　　　94年度上訴字第1241號
上　訴　人　臺灣桃園地方法院檢察署檢察官
被　　　告　甲○○
選任辯護人　邱鎮北律師
上列上訴人因被告違反毒品危害防制條例案件，不服臺灣桃園地
方法院93年度訴字第1875號，中華民國94年1 月25日第一審判決
（起案號：臺灣桃園地方法院檢察署93年度偵字第14920 號），
提起上訴，本院判決如下：
    主  文
上訴駁回。
    理  由
一、檢察官公訴要旨：
  (一)起訴事實：被告甲○○基於概括犯意，自民國93年8 月22日
    起至同年9 月22日止，在桃園縣楊梅交流道及其他不特定處
    所，連續出售第二級毒品搖頭丸（含顆粒或膠囊）予姓名年
    籍不詳綽號「龍哥」之人及其他不特定人多次，及出售第三
    級毒品Ｋ他命（含罐裝或香菸）予姓名年籍不詳綽號「星」
    、「平安」、「小雨」等人及其他不特定人多次。嗣於同年
    9 月23日凌晨0 時40分許，在桃園縣楊梅鎮○○路○ 段135
    號前，為警查獲，並扣得搖頭丸462 顆、Ｋ他命81瓶、洗Ｋ
    他命配方1 包、帳單6 張。
  (二)起訴法條：毒品危害防制條例第4 條第2 項、第3 項之販賣
    第二級毒品、販賣第三級毒品罪嫌。
  (三)起訴證據：
　  1.扣案之帳單係被告用以記載發送金額，業經被告於偵查中
      供明在卷。
  　2.扣案之搖頭丸、Ｋ他命數量非少，被告如非用以販賣，當
    　無費心分裝，深夜全數攜帶在身，增加遭查獲風險，甚而
      以帳單逐日仔細登載毒品發送記錄之理。
　  3.又該等毒品被告尚需斥資購入，衡情無將之免費贈送連姓
      名聯絡管道均毫不知悉之「星」、「平安」、「小雨」、
      「龍哥」等多人之理。
二、被告辯解：伊並未販賣搖頭丸、Ｋ他命予他人，為警查獲當
    天伊剛買完毒品要回家，還沒施用就被警察查獲了，不知道
    扣案毒品是不是搖頭丸或Ｋ他命，扣案帳冊是伊記載花了多
    少錢、買了多少東西，不是販賣毒品的記錄等語。
三、本院之判斷：
  (一)按犯罪事實應依證據認定之，無證據不得認定其犯罪事實；
    又不能證明被告犯罪者，應諭知無罪之判決；刑事訴訟法第
    154 條第2 項、第301 條第1 項分別定有明文。又犯罪事實
    之認定，應憑真實之證據，倘證據是否真實尚欠明確，自難
    以擬制推測之方法，為其判斷之基礎；而認定犯罪事實之證
    據係指足以認定被告確有犯罪行為之積極證據而言，該項證
    據自須適合於被告犯罪事實之認定，始得採為斷罪資料，最
    高法院著有53年臺上字第656 號、29年上字第310 號判例可
    參。且刑事訴訟上證明之資料，無論其為直接或間接證據，
    均須達於通常一般之人均不致有所懷疑，而得確信其為真實
    之程度，始得據為有罪之認定，若其關於被告是否犯罪之證
    明未能達此程度，而有合理懷疑之存在，致使無從形成有罪
    之確信，根據「罪證有疑，利於被告」之證據法則，即不得
    遽為不利被告之認定，亦有最高法院76年臺上字第4986號判
    例可稽。又刑事訴訟法第156 條第2 項規定：被告之自白，
    不得作為有罪判決之唯一證據，仍應調查其他必要之證據，
    以察其是否與事實相符（新修正條文則將「被告之自白」改
    為「被告或共犯之自白」）。其立法意旨乃在防範被告自白
    之虛擬致與事實不符，故對自白在證據上之價值加以限制，
    明定須藉補強證據以擔保其真實性。
  (二)被告於93年9 月23日凌晨0 時40分許，在桃園縣楊梅鎮○○
    路○段135號「空中監獄ＰＵＢ」前，為警在其所駕駛之車號
    5F－5360號自用小客車右前座所置放之塑膠袋內，查獲疑似
    第二級毒品搖頭丸膠囊104 顆、綠色搖頭丸215 顆、橘色搖
    頭丸143 顆、疑似第三級毒品Ｋ他命81瓶、帳單6 張、洗Ｋ
    他命配方1 包等情，業據被告於警詢、偵訊及本院準備程序
    時供認不諱，並有查獲現場及扣案疑似毒品之照片共12幀附
    卷可稽（見偵查卷第5 至7 頁、第17至23頁、第29頁），堪
    認上開之情屬實。
  (三)公訴意旨認被告涉有上開犯行，首在被告為警查獲當時攜帶
    數量非少之搖頭丸及Ｋ他命為主要論罪基礎。惟按公訴人所
    持以論罪之前述疑似第二級毒品搖頭丸膠囊104 顆、綠色搖
    頭丸215 顆、橘色搖頭丸143 顆、疑似第三級毒品Ｋ他命81
    瓶、洗Ｋ他命配方1 包，均未經送請相關機關鑑定內含之毒
    品成份，即於93年11月18日提起公訴，已難認公訴意旨所指
    被告持有並販賣前述第二級毒品搖頭丸及第三級毒品Ｋ他命
    予不特定人之情屬實。抑且，經原審於本案繫屬當日即93年
    11月18日函請臺灣桃園地方法院檢察署贓物庫檢送扣案毒品
    以利送請鑑驗機關鑑定，迄至同年12月16日止，始據該署贓
    物庫人員來函表示「暫未尋獲扣案毒品」，迨94年1 月11日
    原審審理時詢問公訴檢察官扣案毒品是否找到？公訴檢察官
    當庭仍答以：不清楚，須再函詢贓物庫等語（見原審卷第41
    頁，94年1 月11日審判筆錄），原審因之未能檢送扣案疑似
    毒品送請鑑定以明其成份為何等情，有原審93年11月18日桃
    院興刑勤93訴1875字第0930033940號函、臺灣桃園地方法院
    檢察署93年12月16日乙○清總字第0938300048號函各一份附
    卷可稽。（附於原審卷第28、29頁）。再經本院於94年7 月
    4 日向臺灣桃園地方法院檢察署函調扣案疑似毒品（該署保
    管字號：93年度安保管字第1184號），經該署函復：該扣押
    物品前遭替代役男陳建志、鄒政道竊取後出售、轉讓他人等
    情，有該署94年7 月5 日乙○惟致93偵14920字第000093 號
    函及所檢送該署檢察官93年度偵字第18746 號、94年度偵字
    第4788號、94年度偵字第6146號起訴書乙份在卷可憑（本院
    卷第31至40頁）。是本件所查獲上開疑似第二級毒品搖頭丸
    膠囊104 顆、綠色搖頭丸215 顆、橘色搖頭丸143 顆、疑似
    第三級毒品Ｋ他命81瓶等，應已滅失，而無從檢送鑑驗機關
    鑑定其成份至明，則上開扣押物品是否確係列管之毒品，自
    有疑義。
  (四)被告雖於警詢、偵訊時坦認前開扣案毒品係向綽號「阿丸」
    （台語音譯）購買之搖頭丸及Ｋ他命云云（偵查卷第7 頁、
    第29頁），惟被告事後於原審審理時即改稱伊尚未施用即為
    警查獲，不知道扣案毒品之成份為何等語（見原審卷第42頁
    ，94年1 月11日審判筆錄），則被告此部分之自白顯然前後
    供述不一，已未能盡信。再依目前社會施用毒品人口泛濫，
    毒品買賣復為警查緝甚嚴，販毒者取得毒品之來源益加不易
    ，而時有聽聞販毒者有將不明藥物摻雜於毒品中販售他人，
    以獲取不法暴利之情狀，此猶供年青人在ＰＵＢ內玩樂助興
    最樂於使用之第二級毒品搖頭丸、第三級毒品Ｋ他命，常見
    實際購得之毒品或僅含微量之搖頭丸、Ｋ他命成份，再摻雜
    其他不明藥物充數，甚或僅以相同或類似於搖頭丸、Ｋ他命
    藥效之管制藥品充當販售，實亦屢見不鮮，復為新聞媒體、
    報章雜誌所廣為報導，為眾所週知之事。依此，本件扣案毒
    品既無從經由鑑驗機關透過精密之儀器確認內含之毒品成份
    為何，又不能排除有前述經人摻雜不明藥物或以不明藥物充
    數販售予被告之可能，本院復查無被告所指販售扣案毒品之
    綽號「阿丸」其人，以明扣案毒品之成份，實難以被告前開
    供述不一之自白及卷附查獲毒品之照片，即可遽予推論被告
    所持有之毒品屬第二級毒品搖頭丸及第三級毒品Ｋ他命。是
    公訴人謂被告係持有第二級毒品搖頭丸及第三級毒品Ｋ他命
    云云，難認有據。至公訴意旨所稱扣案之搖頭丸、Ｋ他命數
    量非少，被告如非用以販賣，當無費心分裝，深夜全數攜帶
    在身，及以被告前向「阿丸」購買搖頭丸及Ｋ他命多次，此
    次再向「阿丸」購買扣案之毒品且數量龐大，顯見「阿丸」
    賣給被告之毒品確實含有搖頭丸及Ｋ他命成份，遽以推論扣
    案之毒品係第二級毒品搖頭丸及第三級毒品Ｋ他命，純屬個
    人臆測推斷之詞，尚難採為不利於被告之證據。
  (五)次按交易時間、次數、種類、數量、金額係認定販賣毒品罪
    之重要待證事實，自應依嚴格證明以為認定。訊據被告甲○
    ○自警詢、偵查至審理中均堅決否認有販賣第二級毒品搖頭
    丸及第三級毒品Ｋ他命予綽號「星」、「平安」、「小雨」
    、「龍哥」等人之行為，而遍查全卷復查無公訴人所指綽號
    「星」、「平安」、「小雨」、「龍哥」及其他不特定人之
    年籍資料，是否確有該人，公訴人並未舉證，已難認為真實
    ，且無從進一步審究前開人等向被告購買第二級毒品搖頭丸
    、第三級毒品Ｋ他命之實際交易時間、次數、種類、數量及
    金額，自不得逕以被告曾於偵查中自承有無償轉讓Ｋ他命予
    「星」、「平安」、「小雨」、「龍哥」一節，而逕為不利
    被告認定之依據。況公訴人所指被告上開犯行所查扣之毒品
    既已無從鑑定加以佐證，是在缺乏其他補強證據相佐下，亦
    難援為不利被告認定之依據。
  (六)至公訴意旨指稱扣案帳冊6 張係被告記載其販售搖頭丸、Ｋ
    他命予他人之記錄，且被告於偵查中復自承記載在帳冊中之
    「膠」、「丸」、「Ｋ」是分指搖頭丸膠囊、搖頭丸、Ｋ他
    命乙節（見偵查卷第46頁），為被告涉犯上開犯行之論據。
    然被告固坦承帳冊上記載之「膠」、「丸」、「Ｋ」分別代
    表搖頭丸膠囊、搖頭丸、Ｋ他命，惟辯稱該帳冊係其私人帳
    目，只是記載伊花了多少錢購買毒品，並非販賣毒品之記錄
    等語。查上開帳冊記為「星拿6 支膠」、「星拿2 」、「平
    安2 支」、「小雨拿2 支」、「龍哥5 件丸子」等不詳年籍
    之人，是否確有其人，公訴人並未提出證據以供本院調查，
    已如前述，且由上開記載之文義及內容可知，被告並未註記
    該等人向其拿取「膠」、「丸」之代表搖頭丸價格為何，是
    無法藉以明確判斷被告究竟是否在販入搖頭丸及Ｋ他命後再
    以高價販出，亦無法正確估算價格之差異，憑以判別有無營
    利意圖，上開帳冊之記載顯無法證明被告有販賣搖頭丸及Ｋ
    他命之犯行。抑且，公訴人所指被告持以販賣之扣案毒品成
    份及種類復未經證明，因此前開帳冊所記載之內容，並不足
    資為被告有販賣搖頭丸及Ｋ他命犯行之證據。
  (七)又被告於警詢中即供承其有施用搖頭丸及Ｋ他命兩種毒品，
    經採尿送驗後有第二級毒品ＭＤＭＡ陽性反應，由臺灣桃園
    地方法院以93年度毒聲字第1325號裁定送觀察勒戒，嗣並經
    臺灣桃園地方法院檢察署檢察官以93年度毒偵字第4004號為
    不起訴處分等情，有本院被告全國前案紀錄暨該不起訴處分
    書在卷可參，足見被告所辯查獲之疑似毒品係伊供為已身施
    用云云，並非毫無所據。
  (八)綜上所述，警方雖在被告所駕駛之前開小客車上查扣大量疑
    似毒品之膠囊及瓶罐，惟公訴人既未將毒品送請鑑定以明毒
    品之種類及數量，且扣案毒品復已滅失，本院亦無從送請鑑
    定，以究明被告所持有之毒品是否即為公訴人所指之第二級
    毒品搖頭丸及第三級毒品Ｋ他命。況本件復未查獲購買毒品
    之人，公訴人認被告涉犯毒品危害防制條例第4 條第2 項、
    第3 項之販賣第二級毒品、販賣第三級毒品罪嫌，其所憑之
    證據即未達通常一般人均不致有所懷疑，而得以確信其為真
    實之程度。此外，復查無其他積極證據足資證明被告等人有
    公訴人所指之犯行，揆諸前揭說明，原審以不能證明被告犯
    罪為由，諭知被告無罪之判決，並無不當。
  (九)上訴意旨不可採之理由：
　  1.公訴人上訴意旨：
　  (1)被告持續施用搖頭丸及Ｋ他命已有二、三年之久，而該期
  　  間內毒品來源除向綽號「阿丸」之男子購得外，並無其他
      來源，本案查扣之物品係被告於93年9 月22日晚上10點多
      ，在中壢交流道附近再次向「阿丸」以新臺幣八萬元之代
      價購買而來等節，業據被告於警偵時供述在卷，可知被告
      有多年施用毒品之習慣，應具有鑑識毒品之基本能力，且
      與「阿丸」交易往來多年，可認兩者之關係屬熟識程度，
      被告往後為求繼續購得毒品，必將與「阿丸」再次碰面或
      尋找「阿丸」，被告既然在二、三年內多次向「阿丸」購
      買毒品施用，未曾向其他人購買過，顯見其之前所購得之
      物確屬搖頭丸及Ｋ他命無誤，是「阿丸」應無於此次以假
      毒品充數之可能，否則「阿丸」焉有不怕被告事後找其理
      論或尋仇？況本案查獲物品價值不薄，被告為求慎重，又
      怎能不先檢查所購得之物是否確屬毒品？足認被告於警詢
      、偵訊之供述，應屬真實。復且被告於偵查時之自白在向
      「阿丸」買得本案查獲之毒品後，即於當日稍晚之晚上11
      點左右，在楊梅交流道附近交付「阿星」6 顆搖頭丸，並
      有同時查扣之帳單6 紙在卷。而被告既需斥資始得購入毒
      品，必無將毒品免費贈送不知真實年籍、聯絡方式之「阿
      星」及帳單上所載之「平安」等人之理。
　  (2)退而言之，縱被告向「阿丸」所購得之搖頭丸及Ｋ他命，
  　  不能排除經人摻雜不明藥物或以不明藥物充數販賣予被告
      之可能。惟因被告於向「阿丸」購買之初，既係表明所欲
      購買者係搖頭丸及Ｋ他命等毒品，且被告係一次購入，顯
      非一般個人在正常情況下所能施用之數量，可見被告於購
      買該等疑似毒品之際，已存在有販賣他人以營利之意圖，
      且被告亦確自白購買後隨即交予「阿星」，是被告在主觀
      上於購得之初應已具有販賣第二、三級毒品予他人之犯意
      甚明。此在客觀上雖不能排除扣案之物非屬搖頭丸及Ｋ他
      命，然僅為犯罪客觀構成要件不夠充足，仍應成立未遂犯
      等語。
　  2.惟查：
  　(1)被告縱與「阿丸」熟識，「阿丸」不致販售被告假毒品，
　    但「阿丸」之毒品來源為何，觀諸卷內資料毫無所悉，故
      「阿丸」於取得之初是否即有假毒品可能，亦無法排除。
      故公訴人徒以被告應該與「阿丸」熟識為由，而認被告向
      「阿丸」所購買者確為毒品云云，尚屬擅斷。又查扣疑似
      毒品均為膠囊，依其外觀無法判定其成份，需由精密之儀
      器分析始能知悉，要屬至理之明。是縱被告施用毒品多年
      ，而有鑑識毒品之基本能力，但此應限於毒品外觀而言。
      就查扣之物確實成份為何，當非其以肉眼即可鑑別，故無
      從以被告施用毒品多年，即謂其所販入者均屬毒品無疑，
      上訴意旨此部分之論斷亦為臆測之詞，不足為採。
　  (2)被告於偵查中即供承：係免費提供搖頭丸6 顆予「阿星」
  　  之人，而帳單所載各人亦均係免費提供者等語在卷（偵查
      卷第29頁），則姑不論上訴意旨所言毒品係被告斥資購買
      不可能免費贈送云云，是否可採，即就帳冊內所載「星」
      、「平安」、「小雨」、「龍哥」，均僅綽號，並不知其
      真實姓名及年籍資料，無從認定確有其人，此部分顯無相
      關補強證據，已如前述。是上訴意旨猶執被告上開偵查中
      之供述，據以推論被告有販賣毒品之犯行，仍無足取。另
      本案依本院上揭判斷，並無積極證據足資證明被告有販賣
      毒品之意圖，公訴人上訴意旨謂被告主觀上有販賣毒品之
      意圖即應成立未遂犯云云，亦有未當。
　  (3)綜上，公訴人上訴意旨指摘原審判斷不當，為無理由，應
      予駁回。
四、適用之法律：
    刑事訴訟法第368 條。
本案經檢察官呂光華到庭執行職務。
中　　華　　民　　國　　94　　年　　8 　　月　　23　　日
　　　　　　　　　刑事第二十庭審判長法　官  高明哲
　　　　　　　　　　　　　　　　　  法　官  李世貴
　　　　　　　　　　　　　　　　　  法　官  許仕楓
以上正本證明與原本無異。
如不服本判決，應於收受送達後10日內向本院提出上訴書狀，其
未敘述上訴之理由者，並得於提起上訴後10日內向本院補提理由
書狀（均須按他造當事人之人數附繕本）。
                                    書記官  劉貞達
中　　華　　民　　國　　94　　年　　8 　　月　　25　　日
